ACORDAO-COMPLETO-2279948

ACÓRDÃO 935/2019 ATA 4/2019 - SEGUNDA CÂMARA

VISTOS, relatados e discutidos estes autos de Tomada de Contas Especial (TCE) instaurada pela Procuradoria-Geral da Fazenda Nacional (PGFN) , em desfavor da empresa CNC Solutions Tecnologia da Informação Ltda. (CNC) , contratada para a realização de serviços de digitalização simples, armazenamento e gerenciamento de documentos, bem como da Sra. Dayse Cristina de Souza, agente administrativa designada como fiscal do contrato e responsável pelo ateste dos serviços prestados;
ACORDAM os Ministros do Tribunal de Contas da União, reunidos em Sessão da 2ª Câmara, diante das razões expostas pelo Relator, em:
9.1. acolher as alegações de defesa apresentadas pela Sra. Dayse Cristina de Souza e, com fundamento nos arts. 1º, inciso I, 16, inciso I, 17 e 23, inciso I, da Lei 8.443/1992 c/c os arts. 1º, inciso I, 207 e 214, inciso I, do Regimento Interno, julgar regulares as suas contas, dando-lhe quitação plena;
9.2. rejeitar as alegações de defesa apresentadas pela CNC Solutions Tecnologia da Informação Ltda. e, com fundamento nos arts. 1º, inciso I, 16, inciso III, alínea "c" e "d", e arts. 19 e 23, inciso III, da mesma lei, e com arts. 1º, inciso I, 209, incisos III e IV, 210 e 214, inciso III, do Regimento Interno, julgar irregulares as suas contas e condená-la ao pagamento da quantia a seguir especificada, com a fixação do prazo de 15 (quinze) dias, a contar da notificação, para comprovar, perante o Tribunal (art. 214, inciso III, alínea "a", do Regimento Interno) , o recolhimento da dívida aos cofres da Procuradoria-Geral da Fazenda Nacional, atualizada monetariamente e acrescida dos juros de mora, calculados a partir das datas discriminadas, até a data do recolhimento, na forma prevista na legislação em vigor:
	VALOR ORIGINAL (R$) 
	DATA DA OCORRÊNCIA

	309.616,65
	26/06/2012

9.3. aplicar à empresa CNC Solutions Tecnologia da Informação Ltda. a multa prevista no art. 57 da Lei 8.443/1992, no valor de R$ 50.000,00 (cinquenta mil reais) , fixando-lhe o prazo de 15 (quinze) dias, a contar da notificação, para que comprove, perante o Tribunal, o recolhimento da dívida ao Tesouro Nacional, atualizada monetariamente a contar da data deste Acórdão até o dia do efetivo recolhimento, caso não seja paga no prazo ora fixado, na forma da legislação em vigor;
9.4. autorizar, desde logo, nos termos dos arts. 26 e 28, inciso II, da Lei 8.443/1992:
9.4.1. o pagamento das dívidas em até 36 (trinta e seis) parcelas mensais e consecutivas, se solicitado pela responsável, fixando-se o vencimento da primeira em 15 (quinze) dias, a contar do recebimento da notificação, e o das demais a cada 30 (trinta) dias, devendo incidir sobre cada uma delas os encargos legais devidos, na forma prevista na legislação em vigor, sem prejuízo ao vencimento antecipado do saldo devedor em caso de não comprovação do recolhimento de qualquer parcela, conforme prevê o art. 217, § 2º, do Regimento Interno deste Tribunal;
9.4.2. a cobrança judicial das dívidas, caso não atendida a notificação;
9.5. dar ciência desta deliberação aos responsáveis e aos demais interessados, bem como ao Procurador-Chefe da Procuradoria da República em Brasília, para as medidas que entender cabíveis.

Tomada de Contas Especial instaurada pela Procuradoria-Geral da Fazenda Nacional (PGFN), em desfavor da empresa CNC Solutions Tecnologia da Informação Ltda. (CNC), contratada para a realização de serviços de digitalização simples, armazenamento e gerenciamento de documentos, bem como da Sra. Dayse Cristina de Souza, agente administrativa designada como fiscal do contrato e responsável pelo ateste dos serviços prestados, uma vez que foram identificados faturamentos de quantitativos de digitalizações superiores aos efetivamente realizados, proporcionando o pagamento indevido de R$ 309.616,65, referente a 3.440.185 páginas.

Segunda Câmara

Procuradoria-Geral da Fazenda Nacional.

3. Interessados/Responsáveis:
3.1. Responsáveis: CNC Solutions Tecnologia da Informação Eireli (01.307.379/0001-40); Dayse Cristina de Souza (XXX.938.401-XX).

13.1. Ministros presentes: Ana Arraes (Presidente), Augusto Nardes e Aroldo Cedraz (Relator).
13.2. Ministro-Substituto convocado: Marcos Bemquerer Costa.
13.3. Ministro-Substituto presente: André Luís de Carvalho.

ACORDAO-COMPLETO-2424010

Acórdão de Relação 8539/2020 - Segunda Câmara

Acórdão de Relação

AROLDO CEDRAZ

Adoto como Relatório, e transcrevo a seguir, a instrução de peça 32, com a qual anuiu o corpo dirigente da SecexFazenda (peças 33 e 34) :
"INTRODUÇÃO
1.	Cuidam os autos de Tomada de Contas Especial (TCE) instaurada pela Procuradoria-Geral da Fazenda Nacional (PGFN) , processo 10951.000592/2014-88, em desfavor da empresa CNC Solutions Tecnologia da Informação Ltda. (CNC) , relativo ao faturamento de 21.286.475 páginas submetidas aos serviços de digitalização simples, armazenamento e gerenciamento, quando na realidade prestou os serviços de 17.846.290 páginas válidas (peça 9) ; e da Sra. Dayse Cristina de Souza, CPF XXX.938.401-XX, ocupante do cargo de agente administrativa, na condição de fiscal do contrato, em razão do ateste na prestação de serviços não prestados, bem como em serviços prestados em desconformidade com os parâmetros mínimos de qualidade definidos no âmbito do Contrato 10/2010 (peça 8) .  
HISTÓRICO 
2.	A presente Tomada de Contas Especial (TCE) teve origem em auditoria da Controladoria Geral da União (CGU) , concluída em abril de 2013, ensejando a emissão de recomendação à PGFN para que apurasse o faturamento de itens não executados nos contratos 10/2010 e 6/2011, bem como adotasse as medidas administrativas para reposição dos valores pagos indevidamente. 		Esta TCE trata exclusivamente das evidências encontradas no âmbito do contrato 10/2010.
3.	A auditoria do órgão de controle interno encontrou evidências de que o faturamento e pagamento de digitalizações foi superior ao montante efetivamente digitalizado (peça 1, p. 74 - 82) . Assim, a PGFN apurou as divergências destacadas pela CGU, conforme Nota Técnica CTI/PGFN nº 288/2013 (peça 1, p. 84 - 91) e Nota Técnica CTI/PGFN nº 1009/2013 (peça 1, p. 92 - 100) , instaurando o Processo Administrativo nº 10951.000631/2013-66 com o intuito de apurar o débito e responsabilizar a empresa contratada (peça 1, p. 108) .
4.	As análises técnicas realizadas pela Coordenação de Tecnologia da PGFN (CTI-PGFN) evidenciaram uma divergência entre o número de páginas faturado pela CNC (21.286.475) e o total de páginas validadas (17.846.290) , resultando em 3.440.185 páginas, o que equivale ao montante do débito a ser recolhido, da ordem de R$ 309.616,65 ao preço de R$ 0,09 cada (peça 1, p. 109 - 110) .
5.	No âmbito do citado processo administrativo, após as etapas de notificação e defesa, o Relatório Final da TCE concluiu pela ocorrência de prejuízo ao Erário oriundo do fato de que a CNC promoveu um faturamento maior do que o quantitativo de páginas digitalizadas, havendo concorrência da servidora Sra. Dayse Cristina de Souza, pela fiscalização ineficiente do contrato. O valor foi quantificado em R$ 309.616,05 em 26/06/2012, tendo sido notificado os responsáveis que não recolheram a importância devida, razão pela qual considerou esgotadas as providências administrativas no âmbito da PGFN (peça 2, p. 356 - 362) . 
6.	Neste contexto, apurou-se a presente Tomada de Contas Especial, procedendo com as citações das partes. 
EXAME TÉCNICO
7.	Em cumprimento ao Despacho do Ministro-Relator (peça 6) , foi promovida a citação da empresa CNC Solutions Tecnologia da Informação Ltda., CNPJ: 01.307.379/0001-40, mediante ofício 0527/2015-TCU/SecexFazenda, de 26/10/2015 (peça 9) ; e da Sra. Dayse Cristina de Souza, CPF: XXX.938.401-XX, mediante Ofício 0526/2015-TCU/SecexFazenda, de 26/10/2015 (peça 8) .
8. 	Os responsáveis tomaram ciência dos ofícios que lhes foram remetidos, tendo apresentado suas alegações de defesa tempestivamente, conforme documentação integrante nas peças 14 e 27.
Alegações Sra. Dayse Cristina de Souza
9.	Em sua defesa, em suma, a fiscal do contrato à época, enfatizou que a PGFN não nomeou nenhum servidor com conhecimento técnico prévio e específico sobre processos de digitalização de documentos para constituir a fiscalização do contrato, tampouco preparou ou capacitou qualquer servidor, inclusive a responsável citada, para exercer a atribuição (peça 14, p. 1 - 5) .
10.	Alegou que o contrato em referência estabelecia a digitalização de mais de vinte milhões de cópia, de modo que a contagem manual de tal volume era inviável sem o auxílio de um software específico, e que tal software não foi adquiro pela PGFN no momento da contratação inicial (peça 14, p. 6 -7) .
11.	Informou, ainda, que mesmo sem nenhum apoio da administração, a responsável procedeu com a conferência das cópias da melhor maneira possível, dentro do contexto da desorganização e ausência de recursos, de modo que não é justo e nem correto afirmar que a sua atuação tenha provocado prejuízos ao erário (peça 14, p. 11) . 
12.	Por fim, enfatizou a dificuldade que os próprios técnicos da PGFN encontraram para realizar a conferência das digitalizações em momento posterior, inclusive com auxílio de solução tecnológica. Com isso, fez um comparativo para que se imaginasse a situação da fiscal à época, sem nenhum recurso e software disponível que a auxiliasse na conferência (peça 14, p. 11-12) . 
Exame das alegações da Sra. Dayse Cristina de Souza
13.	A Sra. Dayse Cristina foi apontada como responsável solidária pela irregularidade nas digitalizações por ser a fiscal nomeada para o acompanhamento do contrato 10/2010, de modo a ter realizado uma fiscalização ineficiente (peça 2, p. 338) .
14.	Em análise, entende-se coerente a argumentação da responsável de que a fiscalização eficiente do contrato, por envolver um volume de digitalização na ordem de milhões de páginas, dependeria de suporte e de recursos tecnológicos. 
15.	Enfatiza-se que a própria equipe especializada designada pela PGFN para levantar a quantidade de digitalizações efetivamente realizadas pela CNC encontrou obstáculos na apuração do quantitativo de digitalizações, conforme verificado nas constatações levantadas na Nota Técnica CTI/PGFN nº 288/2013 (peça 1, p. 84 - 91) e Nota Técnica CTI/PGFN nº 1009/2013 (peça 1, p. 92 - 100) .   
16. 	Nota-se, portanto, que fiscal do contrato, sozinha e sem suporte técnico adequado, não teria condições de verificar, com absoluta exatidão, se o volume total das digitalizações informados pela CNC havia sido efetivamente e adequadamente realizado, uma vez que para checar os números necessitaria de análise e inspeção em banco de dados. 
17.	Destaca-se, ainda, que sindicância realizada no âmbito da própria PGFN (peça 28) não encontrou nenhuma prática de ilícito funcional da responsável na fiscalização do Contrato 10/2010, celebrado entre a PGFN e a empresa CNC. Nos autos da sindicância encontra-se elementos sobre a posição vulnerável em que se encontrava a PGFN na aferição da correta execução do contrato, o que inviabilizou uma fiscalização eficiente sobre o resultado do serviço, de modo que a sindicância foi arquivada sem apuração de responsabilidades (peça 28, p. 62 a 64) .
18.	Ante este quadro, a conduta atribuída à responsável, qual seja: efetuar a fiscalização de forma ineficiente, carece de culpabilidade suficiente, tendo em vista a falta de recursos técnico e o volume de digitalizações objeto do contrato. Desse modo, diante das condições apresentadas, não é razoável exigir da responsável a capacidade conferir os quantitativos exatos das digitalizações informadas pela CNC. Assim, entende-se que não há evidências que suportam a alegação de que a Sra. Dayse Cristina contribuiu para irregularidade encontrada no contrato 10/2010.
19.	Em face da análise promovida nos itens 13 a 18, propõe-se acolher integralmente as alegações de defesa apresentadas pela Sra Dayse Cristina de Souza, uma vez que foram suficientes para elidir as irregularidades a ela atribuída. Desse modo, suas contas devem ser julgadas regulares, dando-lhe quitação plena.
Alegações CNC Solutions Tecnologia da Informação Ltda.
20.	Em síntese, a CNC Solutions:
21.	Alega que o cerne da questão não é o faturamento de imagens inexistentes, mas a cobrança e o pagamento de imagens duplicadas, de modo que as digitalizações em duplicidade não ocorreram por falta de cautela, imprecisão ou qualquer ato de má-fé, na verdade ocorreram por expressa determinação e descontrole administrativo da PGFN. (peça 27, p. 3) . 
22.	Informou que a prova de que a irregularidade ocorreu por culpa da PGFN reside na constatação de que as duplicidades detectadas não ocorriam no mesmo dia, mas em dias distintos. Outra prova residiria, segundo a responsável, na constatação de que as duplicidades não ocorreram no mesmo lote, hipótese em que seria da CNC a causa do equívoco. Desse modo, as referidas constatações comprovariam a existência de dúvida quanto à responsabilidade da CNC e a obrigação do órgão em remunerar os serviços, ainda que em duplicidade, pois foram efetivamente executados (peça 27, p. 4) .
23.	Esclareceu o funcionamento do fluxo de digitalização, destacando que o quantitativo de digitalizações se dava de acordo com a soma das páginas efetivamente produzidas e entregues em lote, ou em lotes de serviços executados durante o período mensal e que já tivesse sido submetido ao crivo do grupo de servidores da PGFN responsáveis pela avaliação (peça 27, p. 5 - 8) . Em acréscimo, enfatizou que os lotes de documentos eram fornecidos por servidores do Órgão e que apenas nos casos em que fossem constatadas duplicidades no mesmo lote, caberia a CNC realizar o reparo (peça 27, p. 8) .
24.	Afirmou, ainda, que a contagem dos arquivos foi ilegal, uma vez que não foi feita em base de dados utilizada pela CNC; não foi acompanhado de técnicos da CNC; existiam arquivos apagados por servidores da PGFN; os pedidos de perícia haviam sido negados; e os servidores da PGFN não detinham o conhecimento técnico para produz provas (peça 27, p. 8) .
25.	Informou que as Notas Técnicas apresentadas pela PGFN estão equivocadas, pois o ambiente "PGFN-1" (também utilizado pela Procuradoria para apurar as irregularidades) era transitório, de modo que a obrigação de manter as imagens neste repositório se dava até a efetiva cópia/exportação mensal para o ambiente "PGFN-2". Assim, considerou que o ambiente PGFN-2 era a única fonte de informação confiável que poderia ter sido utilizada para fazer a aferição do número de páginas digitalizadas e entregues durante a execução contratual e que, a própria Nota Técnica da PGFN suscita possíveis exclusões de documentos do repositório PGFN-2 (peça 27, p. 9 - 11) .
26.	Em seguida, informou que existiram arquivos excluídos do ambiente da PGFN-2, pois apesar do sistema não conseguir demonstrar os índices e a quantidade de páginas destes arquivos, aponta-se o nome do arquivo digital, a data e hora da exclusão e qual foi o usuário que efetuou a ação, o que demonstra que esses arquivos haviam sido excluídos. Destacou as tentativas de recuperação de alguns arquivos supostamente excluídos pela equipe da PGFN e com auxílio da CNC (peça 27, p. 12-13) .
27.	Assim, a CNC afirmou que a PGFN não conseguiu localizar com precisão todas as páginas que foram digitalizadas e entregues pela Defendente, pelas seguintes razões: i) o ambiente PGFN-1 era transitório; ii) parte dos dados e imagens existentes no ambiente PGFN- 1 se perdeu devido a um dos HDs ter sido corrompido; iii) exclusão de arquivos do PGFN-2; iv) existência de logs de deleção que precisam ser avaliados para se chegar a conclusão sobre quais arquivos foram apagados e qual sua extensão (peça 27, p. 13 - 14) .
28.	Destacou a imprecisão em metodologia de contabilização aplicada sob um novo ambiente "PGFN-4", que era inexistente à época da execução contratual e que não foi a CNC que migrou as informações e dados para este ambiente (peça 27, p. 14) . 
29.	Informou, ainda, que a questão tratada no processo é complexa e controversa, de modo que a própria PGFN reconheceu a dificuldade na apuração e verificação (peça 27, p. 15 - 16) , e que termo de referência do contrato previa que a CNC apagasse todos os dados que possuía ao final dos trabalhos, o que há impede de exercer sua ampla defesa. Assim, ressaltou a imprescindibilidade da perícia técnica e que tal perícia não pode ser classificada como protelatória ou prova desnecessária (peça 27, p. 16 - 18) .
30.	Concluiu informando que em processo análogo ocorreu o acatamento da recontagem de imagens a partir de outra base de dados e o acompanhamento por assistente técnico indicado pela CNC, de modo que a maioria dos arquivos reputados faltantes apareceu na base de dados indicada. Diante disso, solicitou o conhecimento da defesa; o acatamento de perícia e o acolhimento integral das alegações de defesa (peça 27, 19) .
Exame das alegações da CNC Solutions 
31.	Incialmente, cabe destacar que, pela análise das notas técnicas produzidas pela equipe da PGFN, nota-se que o processo de recontagem para apurar as divergências nos quantitativos digitalizados contou com a participação da própria CNC e teve como base critérios conservadores (peça 1, p. 93 - 100) . 
32.	Em relação à alegação de que as duplicidades ocorreram por equivoco dos servidores da PGFN e descontrole administrativo, entende-se que este argumento não condiz com as evidências dos autos. Ao longo da recontagem foi possível encontrar arquivos compostos de páginas em branco, ou páginas com apenas carimbos ou código de barras - documentos estes que não constituem processos formais submetidos à digitalização, além de não possuírem sentido prático. Desse modo, não há razoabilidade em se imaginar que pudessem ter sido encaminhados para digitalização por servidores da PGFN (peça 1, p. 97) . 
33.	Além disso, os técnicos da CTI-PGFN constataram arquivos com o mesmo tamanho e a mesma quantidade de páginas, de modo que, após análises técnicas, evidenciam alto índice de probabilidade dessas imagens terem sido duplicadas após a digitalização, excluindo a possibilidade de ocorrência da prestação do serviço de digitalização em duplicidade. Ou seja, diferente do que a empresa alega, existem evidências de que ocorreram duplicidades após já terem sido digitalizados os documentos - em outras palavras - existem evidências de que após a digitalização dos documentos, ocorreram réplicas dessa digitalização e, consequentemente, faturamento dessas réplicas (peça 1, p. 8 - 11) .
34.	Foi observado, ainda, que houve duplicação da mesma página dentro de um arquivo. Assim a página 1 era igual a página 2, a página 3 era igual a página 4 e assim sucessivamente, conforme comprova o ID 655857 (peça 1, p. 99) . Ainda, observou-se casos de imagens idênticas, em conteúdo, intensidade da cor, tamanho e disposição da página, bem como arquivos de tamanho considerável (entre 1000 e 2000 páginas) que representam a combinação de vários documentos que não possuem interligação entre si (peça 1, ps. 10 e 11) . 
35.	Dessa forma, diferentemente do que a empresa alega (itens 21 a 23 desta instrução) , apurou-se situações que não evidenciam entrega equivocada de documentos pelos servidores da PGFN, e sim duplicidade de arquivos já digitalizados. 
36.	Em relação à alegação de que a contagem foi ilegal, observou-se que, diferente do que a empresa alega em sua defesa, a apuração das digitalizações no âmbito da PGFN contou com a participação da CNC, de modo a restar evidente nos autos a participação da empresa nos esclarecimentos e na apuração das digitalizações (peça 1, p. 93 -100) .
37.	No que diz respeito aos problemas verificados no banco de dados (itens 12 e 13 dessa instrução) , constatou-se que a base de dados PGFN-1 é composta de arquivos de imagens digitalizados originais, gerados imediatamente após a fase de digitalização, sendo, portanto, a fonte primária de dados. A partir dos arquivos digitalizados originais é possível executar um processo de recontagem confiável, com a aplicação de filtros (calibragens, edições, exclusões) antes da exportação para o ambiente definitivo (base de dados PGFN-2) , para que não haja exportações indevidas ou repetidas. Entretanto, o mesmo não se aplica ao ambiente PGFN-2, pois não fazem parte dessa base de dados os arquivos originais digitalizados, mas tão somente aqueles já exportados. 	
38.	Num primeiro momento, o produto exportado aparenta ser o produto final: o número de imagens exportadas válidas, após a filtragem, do ambiente PGFN-1 (transitório) seria idêntico ao número de imagens encontradas na base PGFN-2 (chamada de definitiva) . Ocorre que não é esse o caso em tela. Assim, após diversas reflexões e análises, a Coordenação de Tecnologia da PGFN (CTI-PGFN) escolheu, acertadamente, a base de dados PGFN-1 para fins de recontagem, decisão que, inclusive, contou com o conhecimento da contratada (peça 1, p. 93 a 95) .
39.	O leque de imagens existentes na base de dados PGFN-2 sofre constantes alterações, inclusões e exclusões por servidores do órgão, fruto da dinâmica natural dos processos que tramitam na PGFN, não sendo, portanto, objeto intrínseco do contrato.  O objeto do contrato é tão somente o documento digitalizado. Este, ainda que adquirido em conjunto com software de workflow e solução de sistemas GED/ECM, não se confunde com a rotina de mobilidade processual, inerente a qualquer órgão da Administração Pública. Assim, não faz sentido a contratante valer-se de uma base essencialmente mutável (PGFN-2) , por conta da dinâmica processual natural do órgão, como parâmetro para o processo de recontagem. É justamente o fato de a base de dados PGFN-2 ser um ambiente definitivo (isto é, aquele construído para dar continuidade à dinâmica processualística do órgão) que a torna inviável para o processo de recontagem.  
40 .	Quanto aos relatos de dano sofrido num dos discos rígidos no repositório PGFN - 1, verifica-se que foram possíveis a reconstrução de todos os índices e a consequente reexportação para o chamado novo ambiente de dados, chamado de PGFN-4 (peça 1, p. 93 - 96) , criado apenas para fins de recontagem, para que fosse preservado o ambiente de operação PGFN-2, uma vez que este sofria atualizações diárias. Portanto, não assiste razão à contratada ao propor em sua defesa a escolha pelo ambiente de dados PGFN-2 em detrimento ao PGFN-1, para fins de recontagem.
41.	Com relação à afirmação da CNC de que 	os pedidos para a realização de prova pericial foram negados, nota-se que a empresa solicita que a perícia seja realizada no banco de dados PGFN-2 para comprovar os logs de deleção eventualmente praticados por servidores (peça 1, P. 140) . No entanto, como já analisado, trata-se de banco de dados impróprio, o que faz com que a execução de mais perícia em base imprópria se torna inconveniente e protelatória. Portanto, entende-se coerente a atitude da PGFN de rejeitar os pedidos de perícia, com base no art. 37, § 2o, da Lei 9.784/99 (peça 2, p. 46) . 
42.	Em face do exposto, não se vislumbra qualquer ilegalidade na metodologia aplicada pela PGFN, tendo em vista que o procedimento de recontagem foi realizado por servidores da PGFN com capacidade técnica para tanto e levado a conhecimento do gerente técnico da empresa à época da execução contratual. Por consequência, após o exame da defesa levantada pela empresa, não se encontrou componente que pudessem afastar o débito em desfavor da CNC Solutions. 
43.	Em face da análise promovida nos itens 31 a 42 da presente instrução, propõe-se rejeitar as alegações de defesa apresentadas pela empresa CNC Solutions Tecnologia da Informação Ltda. (CNPJ   01.307.379/0001-40) , uma vez que não foram suficientes para sanear as irregularidades a ela atribuída. 
44.	Pertinente à análise da boa-fé da empresa CNC Solutions Tecnologia da Informação Ltda, cabe mencionar que existe ampla jurisprudência desta Corte de Contas no sentido de que a aplicação da boa-fé presumida para concessão de novo e improrrogável prazo para recolhimento do débito se aplica às pessoas jurídicas de direito público. 
45.	O exame da boa-fé quando envolve pessoa jurídica de direito privado, como neste caso concreto, deverá ser feito, em regra, em relação à conduta de seus administradores (Acórdão 2401/2015-TCU-Segunda Câmara; Acórdão 5664/2014-TCU-Primeira Câmara; Acórdão 3375/2006-TCU-Segunda Câmara) . Desse modo, não se verificou nos autos elementos que demonstrem a boa-fé ou outro excludente de culpabilidade da empresa CNC Solutions Tecnologia da Informação Ltda. em relação às irregularidades apontadas. 
46.	Assim, entende-se que as contas da empresa CNC Solutions Tecnologia da Informação Ltda devem, desde logo, ser julgadas irregulares, nos termos do art. 202, § 6º, do Regimento Interno/TCU, procedendo-se à sua condenação em débito e à aplicação da multa prevista no art. 57 da Lei 8.443/1992.   
INFORMAÇÕES ADICIONAIS
47.	Não é a primeira vez que a empresa CNC Solutions Tecnologia da Informação Ltda. (CNC) é citada por eventuais irregularidades em contratos de serviços de digitalização. 
48.	O TCU promoveu a oitiva da CNC no âmbito do TC-Processo 024.240/2015-0 para que empresa se manifestasse sobre as replicações indevidas de 2.247.563 imagens PDF relativas a serviços prestados no âmbito do contrato de digitalização 55/2010, da Superintendência de Administração do Ministério da Fazenda no Distrito Federal (SAMF-DF) . 
49.	No mérito, o Tribunal considerou improcedente o pedido de liberação da parte glosada solicitada pela CNC - Solutions, Tecnologia da Informação Ltda. (Acórdão 7719/2015-TCU-Primeira Câmara) . Na ocasião a SAMF-DF suspendeu o pagamento de R$ 202.280,67 relativa a 2.247.563 caminhos de imagens PDF indevidamente replicados no âmbito do contrato de digitalização 55/2010 firmado com a empresa. As irregularidades ensejaram ressalva às contas da SAMF-DF relativas ao exercício 2011 (Acórdão 5563/2014-TCU-Primeira Câmara) .
CONCLUSÃO
50.	A presente Tomada de Contas Especial (TCE) resultou na citação da empresa CNC Solutions Tecnologia da Informação Ltda. (CNC) e da Sra. Dayse Cristina de Souza, CPF XXX.938.401-XX. Ambas as partes apresentaram alegações de defesa.
51.	 Em relação as alegações de defesa apresentadas pela Sr. Dayse Cristina de Souza, entende-se que a conduta atribuída à responsável, qual seja: efetuar a fiscalização de forma ineficiente, carece de culpabilidade suficiente, tendo em vista a falta de recursos técnico e o volume de digitalizações objeto do contrato. Desse modo, diante das condições apresentadas nos autos, não seria razoável exigir da responsável a capacidade de ter conferido os quantitativos exatos das digitalizações informadas pela CNC para posterior faturamento. Assim, não há evidências que suportam a alegação de que a Sra. Dayse Cristina contribuiu, de fato, para irregularidade encontrada no contrato 10/2010 (itens 9 a 19 da presente instrução) . 
52.	Desse modo, será proposto acolher integralmente as alegações de defesa apresentadas pela Sra. Dayse Cristina de Souza, uma vez que foram suficientes para elidir as irregularidades a ela atribuída e que as suas contas sejam julgadas regulares, dando-se quitação plena.
53.	Em relação as alegações de defesa apresentadas pela empresa CNC Solutions, entende-se serem insuficientes para afastar o débito imputado à empresa de R$ 309.616,65 em valores originais. A apuração do débito resultou de trabalhos técnicos de equipe designada pela PGFN, com o conhecimento da empresa CNC, que evidenciou, com base em recontagens conservadoras, uma divergência entre o número faturado de páginas de digitalizações (21.286.475) , e o total de páginas validadas (17.846.290) , resultando em 3.440.185 páginas, o que equivale ao débito a ser recolhido, da ordem de R$ 309.616,65 ao preço de R$ 0,09 cada (peça 1, p. 109 - 110) . 
54.	Os autos evidenciam que ocorreram réplicas de documentos já digitalizados e de arquivos que não representam processos formais que poderiam ter sido submetidos à digitalização por engano pelos servidores da PGFN, além de outras evidências que descaracterizam a defesa apresentada pela responsável. 	Desse modo, após o exame, não se encontrou componente que pudessem afastar o débito de R$ 309.616,65 em desfavor da CNC Solutions (itens 20 a 46 da presente instrução) . 
55.	Assim, em relação a empresa CNC Solutions Tecnologia da Informação Ltda. (CNPJ   01.307.379/0001-40) , será proposto rejeitar as alegações de defesa apresentadas, uma vez que não foram suficientes para sanear as irregularidades a ela atribuída, além do débito e da aplicação de multa previstos no Regimento Interno do TCU. 
PROPOSTA DE ENCAMINHAMENTO
56.	Diante do exposto, segue os autos à consideração superior, propondo: 
	a) acolher integralmente as alegações de defesa apresentadas pela Sra. Dayse Cristina de Souza (CPF XXX.938.401-XX) ;
	b) com fundamento nos arts. 1º, inciso I, 16, inciso I, 17 e 23, inciso I, da Lei 8.443/1992 c/c os arts. 1º, inciso I, 207 e 214, inciso I, do Regimento Interno, que sejam julgadas regulares as contas Sra. Dayse Cristina de Souza (CPF XXX.938.401-XX) , dando-lhe quitação plena;
	c) rejeitar as alegações de defesa apresentadas pela CNC Solutions Tecnologia da Informação Ltda. (CNPJ 01.307.379/0001-40) ;
	d) com fundamento nos arts. 1º, inciso I, 16, inciso III, alínea "c" e "d", e arts. 19 e 23, inciso III, da mesma Lei, e com arts. 1º, inciso I, 209, incisos III e IV, 210 e 214, inciso III, do Regimento Interno, que sejam julgadas irregulares as contas da empresa CNC Solutions Tecnologia da Informação Ltda. (CNPJ 01.307.379/0001-40) e condená-la ao pagamento da quantia a seguir especificada, com a fixação do prazo de quinze dias, a contar da notificação, para comprovar, perante o Tribunal (art. 214, inciso III, alínea "a", do Regimento Interno) , o recolhimento da dívida aos cofres da 	Procuradoria-Geral da Fazenda Nacional, atualizada monetariamente e acrescida dos juros de mora, calculados a partir das datas discriminadas, até a data do recolhimento, na forma prevista na legislação em vigor.
	VALOR ORIGINAL (R$) 
	DATA DA OCORRÊNCIA

	309.616,65
	26/06/2012

	Valor atualizado até 23/2/2017: R$ R$ 426.589,82
	e) aplicar a empresa CNC Solutions Tecnologia da Informação Ltda. (CNPJ 01.307.379/0001-40) a multa prevista no art. 57 da Lei 8.443/1992 c/c o art. 267 do Regimento Interno, com a fixação do prazo de quinze dias, a contar da notificação, para comprovar, perante o Tribunal (art. 214, inciso III, alínea "a", do Regimento Interno) , o recolhimento da dívida aos cofres do Tesouro Nacional, atualizada monetariamente desde a data do acórdão que vier a ser proferido até a do efetivo recolhimento, se for paga após o vencimento, na forma da legislação em vigor;
	f) autorizar, desde logo, nos termos do art. 28, inciso II, da Lei 8.443/1992, a cobrança judicial da dívida caso não atendida a notificação;
	g) encaminhar cópia da deliberação que vier a ser proferida, bem como do relatório e do voto que a fundamentarem, ao Procurador-Chefe da Procuradoria da República em Brasília, nos termos do § 3º do art. 16 da Lei 8.443/1992 c/c o § 7º do art. 209 do Regimento Interno do TCU, para adoção das medidas que entender cabíveis.
	h) 	enviar cópia da decisão para a Procuradoria-Geral da Fazenda Nacional, para a Sra. Dayse Cristina de Souza (CPF XXX.938.401-XX) , e para a empresa CNC Solutions, Tecnologia da Informação LTDA (CNPJ 01.307.379/0001-40) ."
2.	Em sua cota de participação, o Ministério Público junto ao Tribunal, à peça 35, manifestou-se em linha com a Unidade Técnica, cuja conclusão transcrevo a seguir:
"10. Considero adequadas as análises empreendidas pela Secex/Fazenda. Outrossim, observo haver reiterados precedentes no âmbito desta Corte quanto à possibilidade de o TCU julgar as contas de pessoas jurídicas de direito privado responsáveis por danos cometidos ao erário (Acórdão 946/2013-TCU-Plenário, 2677/2013-Plenário, 2807/2013-Plenário, 1638/2016-Plenário, 2798/2015-1ª Câmara, 3275/2015-1ª Câmara, 7789/2015-1ª Câmara e 8744/2016-2ª Câmara) . 
Desse modo, este representante do Ministério Público junto ao TCU manifesta-se favorável à proposta de encaminhamento à peça 32."
É o Relatório.

8.1. Gustavo Valadares (18.669/OAB-DF); João Henrique Soares de Holanda (36.556/OAB-DF) e outros, representando CNC Solutions Tecnologia da Informação Eireli.  
8.2. Lino de Carvalho Cavalcante (18841/OAB-DF), Patrícia Pereira Kleiber (33.111/OAB-DF) e outros, representando Dayse Cristina de Souza.

Subprocurador-Geral Paulo Soares Bugarin.

TOMADA DE CONTAS ESPECIAL. FATURAMENTOS DE QUANTITATIVOS DE DIGITALIZAÇÕES SUPERIORES AOS EFETIVAMENTE REALIZADOS. CITAÇÃO. ACOLHIMENTO DAS ALEGAÇÕES DA FISCAL DO CONTRATO. REJEIÇÃO DAS ALEGAÇÕES DA EMPRESA. IRREGULARIDADE DAS CONTAS. DÉBITO E MULTA. CIÊNCIA.

TOMADA DE CONTAS ESPECIAL (TCE)

Secretaria de Controle Externo da Fazenda Nacional (SecexFazen).

Conforme consignado no Relatório precedente, esta Tomada de Contas Especial (TCE) foi instaurada pela Procuradoria-Geral da Fazenda Nacional (PGFN) , em desfavor da empresa CNC Solutions Tecnologia da Informação Ltda. (CNC) , contratada para a realização de serviços de digitalização simples, armazenamento e gerenciamento de documentos (contrato 10/2010) , bem como da Sra. Dayse Cristina de Souza, agente administrativa designada como fiscal do contrato 10/2010 e responsável pelo ateste dos serviços prestados, uma vez que foram identificados faturamentos de quantitativos de digitalizações superiores aos efetivamente realizados, proporcionando o pagamento indevido de R$ 309.616,65, referente a 3.440.185 páginas.
2.	Regularmente citadas, as responsáveis apresentaram suas alegações de defesa. Sob minha avaliação, entendo que apenas as razões apresentadas pela Sra. Dayse Cristina de Souza merecem acolhida, uma vez que a falta de instrumento tecnológico adequado para a conferência de milhões de páginas digitalizadas teria inviabilizado a fiscalização eficaz do contrato.
3.	Pelas razões que serão expostas nesta oportunidade, contudo, não foi possível acolher as alegações de defesa da empresa CNC Solutions Tecnologia da Informação Ltda. (CNC) , cujas razões apresentadas foram, em sua essência, as seguintes: 
I - não houve faturamento de imagens inexistentes, mas cobrança e pagamento de imagens duplicadas, decorrentes de falhas da demanda desorganizada/descuidada da PGFN, uma vez que as duplicidades detectadas não ocorriam no mesmo dia nem no mesmo lote, hipótese em que seria da CNC a causa do equívoco; 
II - a contagem dos arquivos foi ilegal, uma vez que: a) não foi feita em base de dados utilizada pela CNC; b) não foi acompanhada de técnicos da CNC; c) existiam arquivos apagados por servidores da PGFN; d) os pedidos de perícia haviam sido negados; e e) os servidores da PGFN não detinham o conhecimento técnico para produzir provas;
III - as Notas Técnicas apresentadas pela PGFN estão equivocadas, pois o ambiente "PGFN-1" (também utilizado pela Procuradoria para apurar as irregularidades) era transitório, de modo que a obrigação de manter as imagens neste repositório se dava até a efetiva cópia/exportação mensal para o ambiente "PGFN-2", sendo este último o único banco de dados confiável para se fazer a aferição do número de páginas digitalizadas e entregues durante a execução contratual, razão pela qual a própria Nota Técnica da PGFN suscita possíveis exclusões de documentos do repositório PGFN-2;
IV - existiram arquivos excluídos do ambiente da PGFN-2, pois apesar do sistema não conseguir demonstrar os índices e a quantidade de páginas destes arquivos, aponta-se o nome do arquivo digital, a data e hora da exclusão e qual foi o usuário que efetuou a ação, o que demonstra que esses arquivos haviam sido excluídos;
V - a PGFN não conseguiu localizar com precisão todas as páginas que foram digitalizadas e entregues pela defendente porque: a) o ambiente PGFN-1 era transitório; b) parte dos dados e imagens existentes no ambiente PGFN-1 se perdeu devido a um dos HDs ter sido corrompido; c) houve exclusão de arquivos do PGFN-2; e d) verificou-se a existência de logs de deleção que precisam ser avaliados para se chegar a conclusão sobre quais arquivos foram apagados e qual sua extensão;
VI - destacou a imprecisão em metodologia de contabilização aplicada sob um novo ambiente "PGFN-4", que era inexistente à época da execução contratual e que não foi a CNC que migrou as informações e dados para este ambiente; e
VII - o termo de referência do contrato previa que a CNC apagasse todos os dados que possuía ao final dos trabalhos, o que a impede de exercer sua ampla defesa e torna essencial a realização de perícia.
4.	Por considerar adequada e suficiente a análise realizada pela SecexFazenda, no que foi acompanhada pelo Ministério Público junto ao Tribunal, incluo seus fundamentos às minhas próprias razões de decidir, sem prejuízo dos destaques que faço adiante.
5.	A recontagem para apurar as divergências nos quantitativos digitalizados, que contou com participação da própria CNC, identificou diversas páginas em branco, ou páginas apenas com carimbos ou código de barras, o que fragiliza a alegação de que tais páginas excedentes tenham sido encaminhadas por servidores da PGFN, uma vez que não faz sentido haver páginas em branco em um processo e, no caso de um verso em branco, normalmente este recebe carimbo com a inscrição "EM BRANCO".
6.	Também, não há como acolher a alegação de que não houve faturamento de imagens inexistentes, mas cobrança e pagamento de imagens duplicadas, porque, conforme esclareceu a unidade técnica, "os técnicos da CTI-PGFN constataram arquivos com o mesmo tamanho e a mesma quantidade de páginas, de modo que, após análises técnicas, evidenciam alto índice de probabilidade dessas imagens terem sido duplicadas após a digitalização, excluindo a possibilidade de ocorrência da prestação do serviço de digitalização em duplicidade". Além disso, foi observado "que houve duplicação da mesma página dentro de um arquivo. Assim a página 1 era igual a página 2, a página 3 era igual a página 4 e assim sucessivamente, conforme comprova o ID 655857 (peça 1, p. 99) . Ainda, observou-se casos de imagens idênticas, em conteúdo, intensidade da cor, tamanho e disposição da página, bem como arquivos de tamanho considerável (entre 1000 e 2000 páginas) que representam a combinação de vários documentos que não possuem interligação entre si (peça 1, ps. 10 e 11) ". 
7. 	Quanto à suposta ilegalidade na contagem dos arquivos, é bom relembrar que, diferentemente do que alega, a apuração das digitalizações no âmbito da PGFN contou com a participação da CNC e que a base de dados PGFN-1 é composta de arquivos de imagens digitalizados originais, gerados imediatamente após a fase de digitalização. E por ser esta a fonte primária de dados, não há que se questionar o fato de a Coordenação de Tecnologia da PGFN (CTI-PGFN) ter escolhido essa base de dados para fins de recontagem, decisão que, inclusive, contou com o conhecimento da contratada. Para afastar o argumento de que a base de dados PGFN-2 seria a adequada para a recontagem, assim se manifestou a Unidade Técnica:
"37.	 No que diz respeito aos problemas verificados no banco de dados (itens 12 e 13 dessa instrução) , constatou-se que a base de dados PGFN-1 é composta de arquivos de imagens digitalizados originais, gerados imediatamente após a fase de digitalização, sendo, portanto, a fonte primária de dados. A partir dos arquivos digitalizados originais é possível executar um processo de recontagem confiável, com a aplicação de filtros (calibragens, edições, exclusões) antes da exportação para o ambiente definitivo (base de dados PGFN-2) , para que não haja exportações indevidas ou repetidas. Entretanto, o mesmo não se aplica ao ambiente PGFN-2, pois não fazem parte dessa base de dados os arquivos originais digitalizados, mas tão somente aqueles já exportados. 
38.	 Num primeiro momento, o produto exportado aparenta ser o produto final: o número de imagens exportadas válidas, após a filtragem, do ambiente PGFN-1 (transitório) seria idêntico ao número de imagens encontradas na base PGFN-2 (chamada de definitiva) . Ocorre que não é esse o caso em tela. Assim, após diversas reflexões e análises, a Coordenação de Tecnologia da PGFN (CTI-PGFN) escolheu, acertadamente, a base de dados PGFN-1 para fins de recontagem, decisão que, inclusive, contou com o conhecimento da contratada (peça 1, p. 93 a 95) .
39. O leque de imagens existentes na base de dados PGFN-2 sofre constantes alterações, inclusões e exclusões por servidores do órgão, fruto da dinâmica natural dos processos que tramitam na PGFN, não sendo, portanto, objeto intrínseco do contrato.  O objeto do contrato é tão somente o documento digitalizado. Este, ainda que adquirido em conjunto com software de workflow e solução de sistemas GED/ECM, não se confunde com a rotina de mobilidade processual, inerente a qualquer órgão da Administração Pública. Assim, não faz sentido a contratante valer-se de uma base essencialmente mutável (PGFN-2) , por conta da dinâmica processual natural do órgão, como parâmetro para o processo de recontagem. É justamente o fato de a base de dados PGFN-2 ser um ambiente definitivo (isto é, aquele construído para dar continuidade à dinâmica processualística do órgão) que a torna inviável para o processo de recontagem."
8.	Quanto aos relatos de dano sofrido num dos discos rígidos no repositório PGFN-1, a SecexFazenda verificou que "foi possível a reconstrução de todos os índices e a consequente reexportação para o chamado novo ambiente de dados, chamado de PGFN-4 (peça 1, p. 93 - 96) , criado apenas para fins de recontagem, para que fosse preservado o ambiente de operação PGFN-2, uma vez que este sofria atualizações diárias. Portanto, não assiste razão à contratada ao propor em sua defesa a escolha pelo ambiente de dados PGFN-2 em detrimento ao PGFN-1, para fins de recontagem".
9.	Sobre a negativa de atendimento a pedido de realização de prova pericial, bem como em relação à capacidade técnica dos servidores da PGFN para a produção de provas, não há como acolher tais manifestações da CNC. Indicam os autos que o procedimento de recontagem foi realizado por servidores habilitados para esse mister e levado a conhecimento do gerente técnico da empresa à época da execução contratual.  Ademais, a negativa da solicitação de perícia decorreu do fato de que a empresa pretendia periciar o banco de dados PGFN-2, impróprio para a realização da recontagem. Vale repetir que a recontagem realizada no banco de dados apropriado contou com o acompanhamento da empresa, de modo que deve ser considerada suficiente a prova produzida no processo e desnecessárias perícias adicionais. A esse respeito, foi adequada a análise da Unidade Técnica, senão vejamos:
"41. Com relação à afirmação da CNC de que os pedidos para a realização de prova pericial foram negados, nota-se que a empresa solicita que a perícia seja realizada no banco de dados PGFN-2 para comprovar os logs de deleção eventualmente praticados por servidores (peça 1, P. 140) . No entanto, como já analisado, trata-se de banco de dados impróprio, o que faz com que a execução de mais perícia em base imprópria se torna inconveniente e protelatória. Portanto, entende-se coerente a atitude da PGFN de rejeitar os pedidos de perícia, com base no art. 37, § 2o, da Lei 9.784/99 (peça 2, p. 46) .  
42.	 Em face do exposto, não se vislumbra qualquer ilegalidade na metodologia aplicada pela PGFN, tendo em vista que o procedimento de recontagem foi realizado por servidores da PGFN com capacidade técnica para tanto e levado a conhecimento do gerente técnico da empresa à época da execução contratual. Por consequência, após o exame da defesa levantada pela empresa, não se encontrou componente que pudessem afastar o débito em desfavor da CNC Solutions."
10.	Ausentes elementos que demonstrem a boa-fé ou outro excludente de culpabilidade da empresa, em face da conduta de seus representantes legais, entendo que as contas da empresa CNC Solutions Tecnologia da Informação Ltda. devem ser julgadas irregulares, com a imputação do débito apurado e aplicação da multa prevista no art. 57 da Lei 8.443/1992 que, em face do montante atualizado do débito, fixo em R$ 50.000,00 (cinquenta mil reais) .
11.	Sobre o julgamento pela irregularidade das contas da empresa, vale destacar a adequada manifestação do Ministério Público, nos seguintes termos:
"Outrossim, observo haver reiterados precedentes no âmbito desta Corte quanto à possibilidade de o TCU julgar as contas de pessoas jurídicas de direito privado responsáveis por danos cometidos ao erário (Acórdão 946/2013-TCU-Plenário, 2677/2013-Plenário, 2807/2013-Plenário, 1638/2016-Plenário, 2798/2015-1ª Câmara, 3275/2015-1ª Câmara, 7789/2015-1ª Câmara e 8744/2016-2ª Câmara) ."
12.	Com fundamento no art. 16, § 3º, da Lei 8.442/92, deve ser remetida cópia dos autos ao Procurador-Chefe da Procuradoria da República em Brasília, para as providências que entender cabíveis.
	Assim, ao acolher integralmente o exame e a proposta de encaminhamento da Unidade Técnica, com a qual está de acordo o Ministério Público, VOTO no sentido de que o Tribunal adote a deliberação que ora submeto à apreciação deste Colegiado.
TCU, Sala das Sessões Ministro Luciano Brandão Alves de Souza, em 5 de fevereiro de 2019.
AROLDO CEDRAZ 
Relator